高雄高等行政法院判決
111年度監簡上字第3號
上  訴  人  連振逢                                   

被 上訴 人  法務部                                   
代  表  人  蔡清祥              
上列當事人間假釋事件，上訴人對於中華民國110年8月31日臺灣
嘉義地方法院110年度監簡字第5號行政訴訟判決，提起上訴，本
院判決如下：
　　主  文
一、上訴駁回。
二、上訴審訴訟費用由上訴人負擔。
　　事實及理由
一、爭訟概要：
    緣上訴人於民國97年間因犯結夥三人以上，攜帶兇器強盜罪
    ，遭臺灣高雄地方法院以97年度重訴字第91號刑事判決判處
    有期徒刑20年，並於99年1月13日結案送監執行，現於法務
    部矯正署嘉義監獄（下稱嘉義監獄）執行。嗣因服刑已逾有
    期徒刑於二分之一，聲請假釋，經嘉義監獄107年第10次假
    釋審查委員會以上訴人「犯多起強盜罪，犯行係持兇器或無
    殺傷力之手槍等對被害人結夥強盜，所生損害非微，影響社
    會治安甚鉅，有繼續教化之必要」為主要理由，決議未通過
    假釋，並經被上訴人以107年10月15日法授矯教字第1070185
    4570號函(下稱原處分)核復准予照辦。上訴人不服，以嘉義
    監獄及法務部為被告提起行政訴訟，經臺灣嘉義地方法院(
    下稱嘉義地院)以108年1月31日107年度簡字第32號裁定移送
    本院，復經本院以109年06月23日108年度訴字第211號將被
    告嘉義監獄部分訴訟裁定駁回，並將被告法務部部分訴訟裁
    定移送臺北高等行政法院。嗣新修正監獄行刑法於109年7月
    15日施行，臺北高等行政法院遂依新修正監獄行刑法第134
    條第1項、第153條第4項第1款規定，以109年8月25日109年
    度訴字第948號裁定移送嘉義地院行政訴訟庭，經該院以110
    年度監簡字第5號行政訴訟判決駁回。上訴人仍不服，提起
    本件上訴。
二、上訴人起訴之主張及聲明、被上訴人於原審之答辯及聲明、
    原判決理由，均引用原判決書所載。
三、上訴意旨略以：
  ㈠上訴人受徒刑之執行而有悛悔實據，且有期徒刑逾二分之一
    ，爰聲請假釋，經嘉義監獄假釋審查委員會決議未通過假釋
    ，並經法務部作成原處分，然該處分有後述違法或無效原因
    ，原告自得請求法院命令機關暫時停止刑罰執行，並准予釋
    放。惟原判決卻逕認上訴人先位聲明部分顯無理由，予以駁
    回，顯有不適用憲法第16條之違背法令。
　㈡依行政訴訟法第298條1、2項規定，公法上之權利因現狀變更
    ，有不能實現或甚難實現之虞者，得聲請假處分；於爭執之
    公法上法律關係，為防止發生重大之損害或避免急迫之危險
    而有必要時，得聲請為定暫時狀態之處分。上訴人自得據此
    請求准予假釋假處分，原判決以上訴人起訴備位聲明(1)至(
    3)部分非屬得提起行政訴訟之訴訟類型，認上訴人起訴不合
    法，顯有不適用上開法規之違背法令。
  ㈢上訴人107年10月19日即依修正前監獄行刑法第6條第1、2項
    、修正前同法施行細則第5條第1、2項規定向嘉義監獄申訴
    原處分為違法，應認上訴人已踐行訴願或相當訴願程序。況
    依訴願法第61條第1項，訴願人誤向訴願管轄機關或原行政
    處分機關以外之機關作不服原處分之表示者，視為自始向訴
    願管轄機關提起訴願，而訴願機關迄今未作成決定，上訴人
    自已踐行訴願或相當訴願程序，得合法提起訴訟。故原判決
    以上訴人未就原處分提起訴願，據以認定上訴人起訴不合法
    ，駁回備位聲明④至⑤請求部分，顯有不適用監獄行刑法第6
    條第1、2項、同法施行細則第5條第1、2項及訴願法第61條
    第1項之違背法令。
  ㈣上訴人依行刑累進處遇條例第75條、監獄行刑法第81條第1項
    、刑法第77條第1項之規定，係受刑人依法申請假釋權，而
    有復歸社會之利益，原處分自行創設「假釋案件審核參考基
    準」等規定，內容牴觸憲法第8、172條與司法院釋字第756
    號等相關規定，因而原處分以上開違法參考基準審查上訴人
    之假釋，即屬具重大明顯瑕疵而無效。又原處分既有無效事
    由，即當然構成違法。原判決就此未察，仍認備位聲明⑥確
    認處分無效及違法部分無違誤，顯有適用行政程序法第111
    條第7款不當之違法等語，並聲明⒈原判決廢棄⒉請求作成上
    訴人起訴之全部聲明均勝訴之判決，即先位聲明：請求停止
    刑罰執行，並作成准予釋放之裁定；備位聲明：①請求作成
    暫時准予假釋假處分並准予暫時釋放之裁定。②請求作成暫
    時停止執行臺灣高雄地方法院檢察署檢察官執行指揮書99年
    執峽字第756號指揮執行並准予暫時釋放之裁定。③請求作成
    廢棄原裁定之假處分並裁定釋放。④撤銷原處分。⑤請求命被
    告作成准予假釋之決定。⑥確認原處分違法及無效。
四、本院之判斷：
  ㈠本件應適用新修正監獄行刑法規定審理：
　  監獄行刑法第153條第4項第1款：「本法中華民國108年12月
    17日修正之條文施行前，因不予許可假釋而依司法院釋字第
    691號解釋已繫屬於高等行政法院之行政訴訟事件，於修正
    施行後，依下列規定辦理：一、尚未終結者：由高等行政法
    院裁定移送管轄之地方法院行政訴訟庭，依本法規定審理；
    其上訴、抗告，亦同。」查上訴人不服被上訴人不予許可假
    釋的處分，提起行政訴訟，其訴訟於109年7月15日前即已繫
    屬，經本院裁定移送臺北高等行政法院，復經該院裁定移送
    嘉義地院行政訴訟庭審理，依前開規定意旨，自應適用新修
    正監獄行刑法規定審理。
　㈡關於先位聲明部分：
　⒈按「受徒刑之執行而有悛悔實據者，無期徒刑逾25年，有期
    徒刑逾2分之1、累犯逾3分之2，由監獄報請法務部，得許假
    釋出獄。」「（第1項）受刑人對於廢止假釋、不予許可假
    釋或撤銷假釋之處分不服，經依本法提起復審而不服其決定
    ，或提起復審逾2個月不為決定或延長復審決定期間逾2個月
    不為決定者，應向監獄所在地或執行保護管束地之地方法院
    行政訴訟庭提起撤銷訴訟。（第2項）前項處分因已執行而
    無回復原狀可能或已消滅，有即受確認判決之法律上利益者
    ，得提起確認處分違法之訴訟。其認為前項處分無效，有即
    受確認判決之法律上利益者，得提起確認處分無效之訴訟。
    」分別為中華民國刑法第77條第1項、監獄行刑法第134條第
    1項、第2項所明定。復觀諸監獄行刑法第134條之修正理由
    明揭：「依司法院釋字第691號解釋意旨，行政機關不予假
    釋之決定具有行政行為之性質，爰於本條明定受刑人對於廢
    止假釋、不予許可假釋或撤銷假釋之處分不服等爭議循行政
    訴訟途徑予以救濟。又受刑人就是否假釋並無請求權，而屬
    行政機關之職權決定，爰以撤銷訴訟類型救濟之，並於第2
    項規範得提起確認處分違法或無效訴訟之情形。另為避免案
    件過度集中特定法院，爰規定以監獄所在地或執行保護管束
    地之地方法院行政訴訟庭為管轄法院，並依行政訴訟法簡易
    訴訟程序審理，俾符及時救濟之意旨。」足見立法者依其立
    法裁量權限，將許可假釋與否之決定劃歸行政機關之職權決
    定，並未賦予受刑人請求主管機關就假釋與否作成行政處分
    、特定內容行政處分或特定事實行為之公法上請求權，故現
    行受刑人對不予許可假釋之處分不服，原則上係以撤銷訴訟
    救濟（監獄行刑法第134條第1項），例外情形則可提起確認
    處分違法、確認處分無效之訴訟（監獄行刑法第134條第2項
    ）。是以，倘受刑人提起課予義務訴訟或一般給付訴訟，請
    求主管機關就假釋與否作成准許之處分或為特定之事實行為
    ，因實定法上無此類公法上請求權存在之依據，即屬欠缺權
    利保護之必要，其訴為無理由，應以判決駁回之。
　⒉經查，上訴人先位聲明，請求被告停止刑罰執行，並「作成
    准予釋放之裁定」，核其真意無論係就假釋與否請求作成釋
    放之特定事實行為而提起給付訴訟；或係請求作成准予釋放
    之行政處分而提起課予義務訴訟，依前述規定及說明，因無
    此類公法上請求權存在之依據(其正確訴訟類型為後述撤銷
    訴訟)，即屬欠缺權利保護之必要，其訴為無理由，應以判
    決駁回之。是以，原判決駁回上訴人之理由雖有不同，惟其
    結論並無二致，應認此部上訴為無理由。
  ㈢關於備位聲明①至③部分：
　　上訴人訴之聲明①至③部分，業經原審另以嘉義地院110年度
    全字第3號(聲請定暫時狀態處分事件)裁定在案，非原判決
    審理範圍。是以此部分之請求，即非本判決審理範圍。上訴
    人此部分聲明之上訴，並無理由。
　㈣關於備位聲明④至⑤部分：
  ⒈按行政訴訟法第107條第1項第10款：「原告之訴，有下列各
    款情形之一者，行政法院應以裁定駁回之。但其情形可以補
    正者，審判長應先定期間命補正：十、起訴不合程式或不備
    其他要件。」次按監獄行刑法第121條第1項：「受刑人對於
    前條廢止假釋及第118條不予許可假釋之處分，如有不服，
    得於收受處分書之翌日起10日內向法務部提起復審。……」第
    134條第1項：「受刑人對於廢止假釋、不予許可假釋或撤銷
    假釋之處分不服，經依本法提起復審而不服其決定，或提起
    復審逾2個月不為決定或延長復審決定期間逾2個月不為決定
    者，應向監獄所在地或執行保護管束地之地方法院行政訴訟
    庭提起撤銷訴訟。」第152條第1項：「本法中華民國108年1
    2月17日修正之條文施行前，已受理之假釋訴願事件，尚未
    作成決定者，於修正施行後仍由原受理訴願機關依訴願法之
    規定決定之。訴願人不服其決定，或提起訴願逾3個月不為
    決定，或延長訴願決定期間逾2個月不為決定者，得依本法
    規定向管轄地方法院行政訴訟庭提起訴訟。」準此，對於不
    予許可假釋之處分不服，提起撤銷訴訟，須以經過合法訴願
    (或復審)程序，為其前提要件，倘未經訴願(或復審)前置程
    序，即屬不備起訴要件，且無從補正，應依上開規定駁回之
    。
  ⒉經查，上訴人於107年10月18日收受原處分後，並未就原處分
    提起申訴或訴願等情，有法務部110年7月30日法授矯教字第
    11001071680號函附卷（原審卷第197頁可證）。是以，上訴
    人不服原處分，提起撤銷訴訟，然未經訴願(或復審)前置程
    序，即屬不備起訴要件，且依其性質無從補正。是以，原審
    以上訴人關於備位聲明④部分，起訴不合法，予以駁回，即
    無違誤。
  ⒊上訴意旨主張上訴人於原審主張曾向嘉義監獄表明不服原處
    分之意旨，依訴願法第61條第1項規定，視為自始向訴願管
    轄機關提起訴願云云。經查，原判決已敘明：「然原告是否
    有向典獄長詢問假釋相關事宜，並無證據可供證明，縱有詢
    問，是否有表明不服，亦無相關證據可供證明」等語甚明，
    而上訴人就此程序上事實，未提出任何有利證據以支持其主
    張，則原審上開判斷，即無違證據法則、論理法則。又上訴
    人主張係以口頭向典獄長表示不服云云，縱屬真實，其未以
    書面提起訴願，則違反訴願法第56條第1項書面要式規定，
    亦難謂合法提起訴願，上訴人此部分主張，並無可採。
  ⒋被上訴人作成原處分後，上訴人未於法定救濟期間內提起行
    政救濟，已如前述，該處分未經撤銷，係屬有效存在之處分
    。是以，上訴人以原處分經撤銷為前提，以備位聲明⑤部，
    請求被上訴人應作成准予假釋之決定，自無理由，應以判決
    駁回之。
  ㈤關於備位聲明⑥(確認處分違法及確認處分無效)部分：
　⒈確認處分違法部分
　①依行政訴訟法第107條第1項第10款規定，原告之訴，倘有起
    訴不合程式或不備其他要件，且無從補正情事，行政法院應
    以裁定駁回之。又依前述監獄行刑法第134條第1、2項規定
    可知，對於不予許可假釋行政處分之救濟，以撤銷訴訟為原
    則，僅於行政處分已執行而實現規制效力，且無回復原狀可
    能者，或行政處分已消滅時，基於補充性原則，方許其提起
    確認違法訴訟。是以，倘對於尚有回復原狀可能，或尚未消
    滅之不予許可假釋行政處分，不選擇提起撤銷訴訟，而逕行
    提起確認違法訴訟，即屬不備起訴要件，且無從補正，應以
    裁定駁回。
　②經查，迄至原審言詞辯論終結時，上訴人仍在監服刑中，對
    於原處分否准其假釋所實現之規制效力，尚非無回復原狀可
    能，且該處分迄今未經撤銷而消滅，則參照上開規定及說明
    ，自不得提起確認違法訴訟。原判決未以起訴不合法予以裁
    定駁回，而以程序更嚴謹之判決駁回，於法無違。此部分上
    訴意旨，亦無理由。
　⒉確認處分無效部分
　①依行政程序法第111條第7款「行政處分有下列各款情形之一
    者，無效︰……七、其他具有重大明顯之瑕疵者」之，概括規
    定意旨，係用以補充前6款所未及涵蓋之無效情形，所指行
    政處分具有重大明顯之瑕疵而罹於無效，並非依當事人之主
    觀見解，亦非依受法律專業訓練者之認識能力判斷，而係依
    一般具有合理判斷能力者之認識能力決定之，其簡易之標準
    即係普通社會一般人一望即知其瑕疵為判斷標準。換言之，
    該瑕疵須「在某程度上猶如刻在額頭上般」明顯之瑕疵，如
    行政處分之瑕疵倘未達到重大、明顯之程度，一般人對其違
    法性的存在與否猶存懷疑（例如須經調查始得判斷、或尚須
    實質審查才能知悉者），則基於維持法安定性之必要，則不
    令該處分無效，其在被正式廢棄前，依然有效，僅係得撤銷
    而已（最高行政法院95年度判字第1652號、98年度判字第69
    3號、102年度判字第778號判決意旨參照）。故行政處分縱
    有瑕疵，如非屬重大明顯瑕疵之情形，仍屬有無違法是否應
    予撤銷之範疇，尚不得以確認之訴之訴訟類型，訴請確認行
    政處分無效。
　②上訴人主張其在監表現良好，且服刑已逾有期徒刑二分之一
    ，原處分未准予假釋已有違誤，且其適用「假釋案件審核參
    考基準」作成處分，牴觸憲法第8、172條與司法院釋字第75
    6號，構成行政程序法第111條第7款「重大明顯之瑕疵」云
    云。經核上訴人所主張之爭議，須經法律上實質審查，始能
    查知其違法之瑕疵事由存在，顯非社會一般人一望即可得知
    之重大明顯瑕疵。是以，此等瑕疵是否存在，核屬判斷其是
    否已達動搖原處分之適性法，得否提起撤銷訴訟請求撤銷違
    法處分之問題，非屬行政程序法第111條第7款無效之事由。
    上訴人此部分指摘，亦無可採。
  ㈥綜上所述，原判決以上訴人之各項聲明為起訴不合法或無理
    由，駁回上訴人於原審之訴，核其結論並無違誤。上訴論旨
    ，指摘原判決違背法令，求予廢棄，為無理由，應予駁回。
五、結論：上訴為無理由。
中　　華　　民　　國　　111 　年　　6 　　月　　15　　日
            高雄高等行政法院第三庭
                        審判長法官　蘇　秋　津
                              法官　黃　堯　讚
                              法官　孫　奇　芳
以上正本係照原本作成。
不得上訴。
中　　華　　民　　國　　111 　年　　6 　　月　　15　　日
                            書 記 官　宋　鑠　瑾